【裁判字號】    92,台上,3745
【裁判日期】    920710
【裁判案由】    殺人等
【裁判全文】
最高法院刑事判決                              九十二年度台上字第三七四五號
    上  訴  人  甲○○
                        八樓
    選任辯護人  張居德  律師
    上  訴  人  乙○○
                丙○○
                        號在.
右上訴人等因殺人等罪案件，不服台灣高等法院台中分院中華民國九十二年五月十三
日第二審更審判決（九十一年度上更(一)字第二四七號，起訴案號：台灣台中地方法院
檢察署八十九年度偵字第一七三三八、二○○二五號、九十年度偵字第四八、一七八
六號），提起上訴，本院判決如左：
    主  文
上訴駁回。
    理  由
按刑事訴訟法第三百七十七條規定：上訴於第三審法院，非以判決違背法令為理由，
不得為之。是提起第三審上訴，應以原判決違背法令為理由，係屬法定要件。如果上
訴理由狀並未依據卷內訴訟資料，具體指摘原判決不適用何種法則或如何適用不當，
或所指摘原判決違法情事，顯與法律規定得為第三審上訴理由之違法情形，不相適合
時，均應認其上訴為違背法律上之程式，予以駁回。本件原判決認定上訴人甲○○與
何麗芬前於民國七十八、九年間，任職於台中市第七信用合作社，為同事關係，任職
期間，二人時有金錢借貸往來，甲○○曾將其業務上所保管之股票挪用借予何麗芬使
用，犯業務侵占罪，經原法院判處有期徒刑十月減為有期徒五月確定。為此甲○○要
求何麗芬清償債務，何麗芬無力清償，雙方迭生糾紛，何麗芬為求躲債乃避居彰化縣
彰化市。八十九年十月上旬某日，甲○○獲悉何麗芬在彰化市○○街三民市場內擺攤
營業，甲○○乃在台中市○區○○路七○○號其所經營之東港岸釣蝦場內告知其友人
即上訴人乙○○上情，乙○○表示願意協助討債，甲○○同意以實際追回款項之半數
為酬。乙○○遂與友人謝威儀、張鎧麟、蔡欽智（均經判刑定讞）共商討債事宜。同
月九日上午十時許，張鎧麟、蔡欽智至台中市○區○○○路六七○之一號謝威儀經營
之鐵工廠與謝威儀、乙○○會合，由張鎧麟駕駛小客車搭載蔡欽智，乙○○亦駕駛小
客車搭載謝威儀齊至甲○○所經營之釣蝦場搭載甲○○後，共同前往彰化市○○街三
民市場尋找何麗芬；何麗芬見甲○○等人前來索債，圍伺攤位無法營業，惟恐其他攤
商及民眾獲悉其債務糾紛情節，乃帶同甲○○等人至其位於彰化市○○街三十二之七
號六樓之三租屋處商談。甲○○等人於何麗芬租屋處未找到值錢財物償債，加以何麗
芬表示自身無力清償，甲○○等人乃共同基於妨害自由之犯意聯絡，要求何麗芬同車
返回台中市以尋找親友出面解決債務。何麗芬因畏於甲○○偕同其他四名不認識之壯
年男子前來討債，迫於無奈，只好隨同甲○○等人前往台中市○區○○路附近尋求其
前夫張仕賢協助償債，因張仕賢不在家致索債無著。此時蔡欽智因另有要事，與張鎧
麟先行離去，甲○○與乙○○、謝威儀則帶同何麗芬至上開釣蝦場，讓甲○○先行下
車休憩，甲○○乃指示乙○○、謝威儀繼續帶同何麗芬尋找親友出面解決債務。乙○
○、謝威儀惟恐何麗芬知悉拘禁位置，謝威儀遂於車行途中下車購買膠帶一捲，在車
上將何麗芬之雙眼矇住，而於同日下午二時許，帶何麗芬至台中市○區○○○路六七
○之一號謝威儀經營之鐵工廠休息室內拘禁看管，並通知張鎧麟前來會合。嗣謝威儀
因工作外出，適有綽號「阿發」之成年男子前來，遂與乙○○等共同基於妨害自由之
犯意聯絡，於同日下午七時許，由乙○○、張鎧麟與「阿發」者共同帶何麗芬往台中
市○○區○○路三段何麗芬胞弟何銘仁擺攤之黃昏市場前，由張鎧麟與「阿發」者下
車進入市場內叫出何銘仁至車旁，再由坐於車內之乙○○揚言要求何銘仁代償債務，
惟為何銘仁所拒。乙○○、張鎧麟及「阿發」者於詢知何銘仁之行動電話號碼後，將
何麗芬帶返上開鐵工廠內繼續拘禁，並多次以電話要求何銘仁代籌金錢償債，仍遭何
銘仁回絕。翌日（十日）乙○○、謝威儀、張鎧麟再令何麗芬以電話向其他親友借款
償債無著，加以謝威儀之工廠常有客戶進出，不適宜做為繼續拘禁場所，乙○○乃命
何麗芬簽發原判決附表所示之本票三紙各新台幣（下同）二百萬元，以作為向甲○○
交差之用，乙○○另交代張鎧麟，通知蔡欽智駕車前來，並由張鎧麟撥打上訴人丙○
○之行動電話，由知情之丙○○提供台中市○○路○段四之三三號六樓之二「大都會
娛樂俱樂部」作為拘禁何麗芬之場所，張鎧麟、蔡欽智仍以膠帶矇住何麗芬雙眼，於
十日晚上九時許，帶何麗芬往「大都會娛樂俱樂部」內繼續拘禁，拘禁期間除由張鎧
麟、蔡欽智及丙○○輪流看管，張鎧麟並通知知情之管芥寬（另案審理）前來協助。
管芥寬乃基於共同妨害自由之犯意聯絡，與張鎧麟、蔡欽智、丙○○等人輪流看管何
麗芬。張鎧麟且持續以行動電話與謝威儀、乙○○保持連繫，期間謝威儀、乙○○亦
曾至「大都會娛樂俱樂部」找張鎧麟詢問債務處理情形。乙○○則與謝威儀於同月十
一日凌晨一時三十分許，在甲○○所經營之釣蝦場內交付前述三紙本票予甲○○；乙
○○並告知已將何麗芬釋放，致甲○○認何女此時已獲自由。張鎧麟、蔡欽智、丙○
○、管芥寬等人於私行拘禁何麗芬期間，張鎧麟、管芥寬除利用行動電話，多次向何
女胞弟何銘仁、四嫂洪禎輿、友人林清輝等人要求代償債務外，為逼令何女交出金錢
，更由張鎧麟、管芥寬以電纜線抽打何麗芬，致其手、腳受傷，而丙○○於同月十六
日上午九時許亦曾以腳踹何女，何麗芬因確實無力清償，張鎧麟等人仍無所獲。何麗
芬因連日拘禁，無法獲得適當休息及正常進食而身心俱疲，並致虛脫。詎張鎧麟、蔡
欽智、丙○○、管芥寬等人對因自己之拘禁行為導致何麗芬有死亡之虞，本應積極救
治，以防何女死亡，反認何女係故意偽裝，而未送醫救治。嗣至同月十六日上午，何
女已陷於奄奄一息狀態並呈失禁現象，張鎧麟、蔡欽智、丙○○、管芥寬四人始知事
態嚴重，因恐醫院人多，案情曝光，不敢送醫救治。詎丙○○等人明知何麗芬如延誤
送醫，將發生死亡之結果，乃共同基於殺人之犯意聯絡，消極不將何女送醫救治，並
於同月十六日下午三時許，由張鎧麟駕駛Ｂ六｜四九四七號小客車搭載蔡欽智、丙○
○、管芥寬及何麗芬，駛往南投縣國姓鄉○區○路尋找適合地點棄置，因未能覓得合
適地點，乃原車改由蔡欽智駕駛返回台中市，何麗芬終於同月十六日下午五時許在小
客車內死亡。張鎧麟、蔡欽智、丙○○、管芥寬四人見何麗芬已死，原車載運何女屍
體回台中市○○路○段四之三三號「大都會娛樂俱樂部」之地下室停車場暫時停放，
將之移置於小客車之行李廂內。丙○○等人為掩飾殺人犯行，乃共同基於焚屍滅跡、
損壞屍體及意圖為自己不法所有之概括犯意聯絡，先由蔡欽智經由不知情之友人蔡志
和，在台中縣大雅鄉○○路向不知情之林裕正借得ＦＥ｜五○三三號小貨車一部，另
於同月十六日下午七時二十分許，在同鄉○○路○段二九七號前竊取陳森桂所有放置
在路旁供人丟棄垃圾之大鐵桶一個得手，再賡續竊盜之犯意，於同日下午八時三十分
許，在台中市○○路二六八號旁，竊取劉茶妹所有木柴一大捆備用，張鎧麟及丙○○
二人則於同日晚上九時三十分許到台中市○○路之加油站購得柴油一桶，隨即由蔡欽
智駕駛ＦＥ｜五○三三號小貨車，搭載丙○○及木柴、鐵桶、柴油等物品，張鎧麟則
駕駛Ｂ六｜四九四七號小客車，搭載管芥寬及何麗芬之屍體，原計畫至台中縣太平市
進行焚屍滅跡，因附近有路人活動，改駛往彰化縣和美鎮鄰大肚溪旁某廢棄之砂石場
，翌（十七）日凌晨一時許抵達，張鎧麟、蔡欽智、丙○○、管芥寬即將木柴鋪陳地
上，再將何麗芬之屍體置於木柴上，並潑灑柴油點火焚屍，待火熄後，將尚未燒盡之
何女骨骸置於大鐵桶內，再由張鎧麟、蔡欽智、管芥寬以隨手拾得之木棍及石塊擊打
，再將尚未燒盡之骨骸連同大鐵桶抬置於ＦＥ｜五○三三號小貨車上載運離開，同日
凌晨四時二十七分許，行經台中縣烏日鄉○○路○段四一三號「統日超級商店」時，
由丙○○下車進入店內，以三十元購得黑色塑膠袋乙捲，再於同日凌晨四時四十分許
，行經台中縣烏日鄉○○路附近之溪南橋上時，由蔡欽智、張鎧麟二人將大鐵桶內之
何麗芬骨骸倒入所購得之黑色塑膠袋後，將大鐵桶自橋上丟棄溪水中，至於裝有何麗
芬骨骸之黑色塑膠袋，則於同日凌晨五時許，載運至台中縣大雅鄉橫山村公有垃圾場
內丟棄，隨即逃逸他去。何麗芬之骨骸經不知情之台中縣大雅鄉清潔隊轉運至台中縣
后里鄉焚化廠內焚燬致未能尋獲。嗣何麗芬胞弟何銘仁因久未接獲其姊訊息，心知有
異，始於同月十九日向台中市警察局第四分局協和派出所報案，而循線查獲等情。因
而撤銷第一審關於甲○○、乙○○部分暨丙○○妨害自由致人於死及毀壞屍體部分之
不當判決，改判論處甲○○、乙○○共同私行拘禁；丙○○共同殺人（累犯）罪刑。
已綜合全部卷證資料，敘明其所憑之證據及認定之理由。並以上訴人等所持未參與妨
害自由及殺人之辯解何以不足採信，於理由內指駁綦詳，從形式上觀察，並無違背法
令之情形存在。查共同實施犯罪行為，在合同意思範圍內，相互利用他人之行為，以
達其犯罪之目的，原不必每一階段均參與，祇須分擔犯罪行為之一部，即應對於全部
所發生之結果共同負責；又共同正犯之意思聯絡，不限於事前有所協議，於行為當時
，基於相互之認識，以共同犯罪之意思參與者，亦無礙於共同正犯之成立。按甲○○
、乙○○、謝威儀、張鎧麟、蔡欽智及綽號「阿發」之男子，將何麗芬自彰化市○○
街三二之七號六樓之三室租屋處帶回台中市○區○○○路六七○之一號鐵工廠，再帶
往該市○○路○段四之三三號六樓之二之「大都會娛樂俱樂部」拘禁，逼令其簽發支
票，迄同年年十月十一日凌晨一時三十分許，甲○○取得原判決附表之本票為止，及
謝威儀、乙○○、張鎧麟、蔡欽智、丙○○與管芥寬，將何麗芬拘禁於「大都會娛樂
俱樂部」至其死亡前止。既分別在合同意思範圍內，相互利用他人之行為，以達其犯
罪之目的，縱祇分擔犯罪行為之一部，即應對於全部所發生之結果共同負責，又其意
思聯絡，或基於事前之協議，或基於行為當時相互之認識，以共同犯罪之意思而參與
，均無礙於共同正犯之成立，原判決以共同正犯問擬，自屬正當合法。又因自己之行
為致有發生一定結果之危險者，負防止其發生之義務，刑法第十五條第二項定有明文
。而刑法第五十五條所稱之牽連犯，係指二個以上之行為有方法與結果之關係者，即
足構成，亦即以犯一罪之方法行為犯他罪，或以犯一罪之結果行為犯他罪，即生牽連
關係。原判決認定丙○○等人私行拘禁何麗芬長達八天之久，導致何麗芬虛脫，陷於
奄奄一息並呈失禁現象，其對於因自己之拘禁行為，本負有送醫治療，防止其發生死
亡結果之義務，詎為免案情曝光，不敢將何女送醫，反駕駛小客車搭載何女駛往南投
縣國姓鄉○區○路尋找合適地點棄置，縱車行途中為免何女在後車廂內悶死，將之抬
回後座，然終因未為送醫救治，而在小客車內死亡，足認丙○○等人有致何女於死之
殺人犯意，自應共負殺人罪責。原判決以丙○○所犯妨害自由罪與殺人罪間有方法結
果之牽連關係問罪，即非無所本，其適用法律並無違誤。而丙○○既提供「大都會娛
樂俱樂部」為拘禁何女之場所，顯然參與妨害自由之犯行，縱未分擔輪流看管何女之
行為；而扣案之錄影帶亦未錄得其以腳踹何麗芬之景象，均無解於其共同妨害自由及
殺人之罪責。又刑法第三百零二條第一項所謂其他非法方法剝奪人之行動自由，係對
於同條項私行拘禁之補充規定，上訴人等先後以非法方法剝奪人何麗芬之行動自由後
再將其私行拘禁，按之主要規定優於補充規定原則，原判決論以私行拘禁罪即為已足
，自無庸再贅述其補充罪名之理由。再刑法第二百七十七條第一項之傷害罪，依第二
百八十七條之規定，須告訴乃論，縱與其他非告訴乃論之罪有方法結果之牽連關係，
如未經合法告訴，仍不應予以受理。丙○○將何麗芬拘禁於「大都會娛樂俱樂部」期
間，為逼令償債，縱曾以電纜線抽打何女，致其手腳受傷等情。然依原判決所確認之
事實，丙○○涉嫌傷害部分，並未據被害人家屬提出告訴，原審未加以合併審理，要
無違法之處；另證據之取捨及證據之證明力如何，均屬事實審法院得自由裁量、判斷
之職權，苟其此項裁量、判斷，並不悖乎通常一般之人日常生活經驗之定則或論理法
則，又於判決內論敘其何以作此判斷之心證理由者，即不得任意指摘其為違法，據為
提起第三審上訴之合法理由。乙○○、謝威儀於何麗芬拘禁於「大都會娛樂俱樂部」
期間，確有繼續與張鎧麟聯絡等情，除據共同被告張鎧麟、蔡欽智供認在卷外，並經
證人趙鍵佑、謝榮全證述屬實，且乙○○、謝威儀亦不否認於何麗芬拘禁於「大都會
娛樂俱樂部」期間，曾與張鎧麟、蔡欽智在台中市○○路某檳榔攤見面詢問討債情況
，並有通聯紀錄在卷可稽。原審認上開供詞及通聯紀錄為可信，予以採納，並以測謊
鑑定常因受測人之身體、心理因素，而影響鑑定之結果，認謝威儀、張鎧麟之測謊報
告為不可信，加以摒棄，乃其取捨證據及證據證明力判斷之審判職權適法行使，仍不
得任意指摘為違法。至關於刑之量定及緩刑之宣告，係實體法上賦予法院得為自由裁
量之事項，倘其未有逾越法律所規定之範圍，或濫用其權限，即不得任意指摘為違法
，以為第三審上訴之理由。原判決審酌甲○○、乙○○犯罪之動機、目的、手段及犯
罪後已與被害人家屬達成和解等一切情狀，分別情節之輕重，各論處有期徒刑八月、
一年四月，未予宣告緩刑，乃原審審判職權之合法行使，並未逾越法律所規定之範圍
，或濫用其權限，尤不得任意指摘為違法。末查被告所有供犯罪所用之物，依刑法第
三十八條第三項前段之規定，係屬得沒收，為法院得依職權酌定之事項，縱未予諭知
沒收，於法自無不合。扣案之「統日超級商店」統一發票存根聯影本，縱為丙○○購
買黑色塑膠袋所得之物，然為法院得依職權沒收之物，原審未諭知沒收，究屬於法無
違；上訴意旨置原判決上開明確論斷於不顧，對原審取捨證據及證據證明力判斷之審
判職權行使，任憑己見，或就同一證據資料為相異之評價，或就不影響於判決本旨為
事實之上之爭辯，均與法律規定得為第三審上訴理由之違法情形，不相適合，其上訴
為違背法律上之程式，應予駁回。
據上論結，應依刑事訴訟法第三百九十五條前段，判決如主文。
中      華      民      國    九十二    年      七      月      十      日
                              最高法院刑事第四庭
                                  審判長法官  紀  俊  乾
                                        法官  黃  正  興
                                        法官  劉  介  民
                                        法官  陳  東  誥
                                        法官  林  秀  夫
      右正本證明與原本無異
                                              書  記  官
中      華      民      國    九十二    年      七      月     十四     日
                                                                        Ｒ


司法院資訊處製作；財團法人民間司法改革基金會備份。
